臺灣高雄地方法院刑事判決　　　　　　　94年度易字第1507號
公　訴　人　臺灣高雄地方法院檢察署檢察官
被　　　告　乙○○
　　　　　　戊○○
上　一　人
選任辯護人　丁玉雯律師
上列被告因詐欺等案件，經檢察官提起公訴（94年度偵字第1571
3 號）及移送併案（95年度偵字第33211 號），嗣因被告就被訴
事實為有罪之陳述，本院經聽取當事人之意見後，改依簡式審判
程序進行，判決如下：
    主  文
乙○○共同連續意圖為自己不法之所有，以詐術使人將本人之物
交付，處有期徒刑伍月，如易科罰金，以銀元參佰元即新臺幣玖
佰元折算壹日，緩刑年，並應向國庫支付新臺幣伍萬元。
戊○○共同連續意圖為自己不法之所有，以詐術使人將本人之物
交付，處有期徒刑貳月，如易科罰金，以銀元參佰元即新臺幣玖
佰元折算壹日。
    事  實
一、乙○○係設於高雄市○○區○○路183 號1 、2 樓之百洲國
    際旅行社有限公司（下稱百洲旅行社）之經理、丁○○（已
    審結）係實際負責人、曾惠蘭（已審結）係業務員；戊○○
    係設於高雄市前金區○○○路22號6 樓之1A室之得益旅行社
    有限公司（下稱得益旅行社）之負責人；丁○○、乙○○、
    丙○○均明知如附表1 所示之公務員實際上未參加百洲旅行
    社所舉辦之國內套裝旅遊之行程，竟與附表1 所示之公務員
    ；戊○○明知如附表2 所示之公務員實際上未參加得益旅行
    社所舉辦之國內套裝旅遊之行程，竟與附表2 所示之公務員
    。分別基於共同意圖為自己不法所有、行使業務登載不實文
    書及使公務員登載不實文書之概括犯意聯絡及行為分擔，分
    別於附表1 、2 所示之刷卡日期，共謀以虛偽購買套裝旅遊
    行程之預購型交易，詐領公務人員強制休假旅遊補助費，附
    表1 、2 所示之公務員持交國民旅遊卡，分別虛偽購買旅遊
    日期、消費金額如附表1 、2 所示之套裝旅遊行程而為行使
    ，製作不實如附表1 、2 所示之電磁消費紀錄，使發卡銀行
    陷於錯誤，同意刷卡簽帳消費，丁○○、乙○○、丙○○扣
    除附表1 所示之手續費用或佣金後；戊○○在扣除附表2 所
    示之手續費用或佣金後，退還其餘刷卡金額予刷卡之公務人
    員，並分別交付虛偽登載渠等至何處旅遊及消費等內容不實
    之「旅行業代收轉付收據」業務上所作成之文書，再利用網
    際網路服務，為渠等鍵入卡號、消費金額、消費日、行程起
    迄日、旅遊地等資料至財團法人聯合信用卡處理中心建置之
    「公務人員強制休假補助費檢核系統」，而登載該旅遊消費
    之不實事項等行使該等不實資料，足生損害於公務機關對於
    公務人員強制休假補助費之正確性。附表1 、2 所示之公務
    員並於各服務機關填寫「公務人員符合報領公務人員強制休
    假補助費申請表」後，附上前開旅行社人員所交付內容不實
    之「旅行業代收轉付收據」，向所屬機關人事單位提出申請
    ，不知情人事人員即使用網際網路服務，下載列印所屬「公
    務人員強制休假補助費申請表」，渠等即在該申請表上分別
    蓋章確認，行使該「公務人員強制休假補助費申請表」，而
    向所屬機關請領強制休假補助費，所屬機關會計人員亦因而
    陷於錯誤，依渠等所提出之申請表及收據撥款至渠等所設立
    之帳戶，以詐領取得如附表1 、2 所示之旅遊補助金額，足
    生損害如附表1 、2 所示之所屬機關管理核發強制休假旅遊
    補助之正確性。
二、嗣附表1 所示之30人及附表2 編號1 至4 等4 人，向高雄縣
    政府警察局（下稱高雄縣警察局）自首查悉上情。
三、案經高雄縣警察局移送臺灣高雄地方法院檢察署檢察官偵查
    起訴暨移送併辦。
    理  由
一、本件被告乙○○、戊○○所犯係死刑、無期徒刑、最輕本刑
    為3 年以上有期徒刑以外之罪，被告乙○○、戊○○於本院
    審理程序中就被訴事實為有罪之陳述，經告知被告乙○○、
    戊○○簡式審判程序之旨，並聽取檢察官及被告之意見後，
    本院裁定進行簡式審判程序審理，合先敘明。
二、附表1部分
    查毛敬忠等30人於附表1 所示之刷卡日期，以虛偽購買套裝
    旅遊行程之預購型交易後，並持之行使，再由被告乙○○交
    付虛偽登載渠等至何處旅遊及消費等內容不實之「旅行業代
    收轉付收據」業務上所作成之文書，至財團法人聯合信用卡
    處理中心建置之「公務人員強制休假補助費檢核系統」，而
    登載該旅遊消費之不實事項等而行使該等不實資料，再由毛
    敬忠等30人向所屬機關人事單位提出申請，渠等即在該申請
    表上分別蓋章確認，行使該「公務人員強制休假補助費申請
    表」，而向所屬機關請領強制休假補助費，業據被告乙○○
    於本院審理時坦承不諱，核與證人即毛敬忠等30人分別於警
    詢及偵查中之證述情節相符，復有附表1 所示之毛敬忠等30
    人均已將詐欺所得之金額返還予國庫，所出具之高雄縣警察
    局岡山分局收款正式收據30紙在卷可稽，核均與被告乙○○
    自白與事實相符，足以作為認定被告乙○○有罪之證據，本
    件事證明確，被告乙○○犯行堪以認定。
三、附表2部分
    查簡逢基等5人於附表2所示之刷卡日期，以虛偽購買套裝旅
    遊行程之預購型交易後，並持之行使，再由被告戊○○交付
    虛偽登載渠等至何處旅遊及消費等內容不實之「旅行業代收
    轉付收據」業務上所作成之文書，至財團法人聯合信用卡處
    理中心建置之「公務人員強制休假補助費檢核系統」，而登
    載該旅遊消費之不實事項等而行使該等不實資料，再由簡逢
    基等5 人向所屬機關人事單位提出申請，渠等即在該申請表
    上分別蓋章確認，行使該「公務人員強制休假補助費申請表
    」，而向所屬機關請領強制休假補助費，核與證人即簡逢基
    等5 人分別於警詢及偵查中之證述情節相符，復有附表2編
    號1 至4 等簡逢基等4 人均已將詐欺所得之金額返還予國庫
    ，所出具之高雄縣警察局收款正式收據5 紙、附表2 編號5
    陳進益之國民旅遊卡申請補助費撥款交易資料、國民旅遊卡
    交易單、簽帳單及入出境查詢結果等附卷可稽，核均與被告
    戊○○自白與事實相符，足以作為認定被告戊○○有罪之證
    據，本件事證明確，被告戊○○犯行堪以認定。
四、被告行為後，刑法、刑法施行法分別已於94年2 月2 日、95
    年6 月14日修正公布，並均自95年7 月1 日施行，參酌最高
    法院95年5 月23日刑事庭第8 次會議決議，應依刑法第2 條
    第1 項之規定，為新舊法比較：
(一)、修正前刑法第28條規定：「二人以上共同實施犯罪之行為者
    ，皆為正犯」，而修正後該條則將「實施」修正為「實行」
    ，以排除陰謀共同正犯及預備共同正犯，並肯認實務上所承
    認之共謀共同正犯，且修正前後均係對共同正犯之規定，乃
    係將學理及實務明文化，故不生比較適用問題。
(二)、修正前刑法第33條第5款規定：「罰金：1元以上。」修正後
    該款規定「罰金：新台幣1000元以上」，是比較新舊法結果
    ，以舊法較有利於行為人。
(三)、修正前具有刑法第55條牽連犯之關係者，從一重處斷，具有
    刑法第56條連續犯之關係者，則以一罪論，然修正後之刑法
    業已刪除第55條牽連犯及第56條連續犯之規定，則被告所犯
    數罪即應依修正後之數罪併罰之規定分論併罰。此刪除雖非
    犯罪構成要件之變更，但顯已影響行為人刑罰之法律效果，
    自屬法律有變更，仍應比較新舊法之規定。是比較結果，修
    正後之規定並非較有利於被告。
(四)、經綜合比較結果，新法對被告並非有利，應依刑法第2條第1
    項前段之規定，適用行為時法即修正前之刑法處斷之。
五、核被告乙○○、戊○○均係犯刑法第339 條第1 項之詐欺取
    財罪、第21 6條、第215 條之行使業務登載不實文書罪及第
    216 條、第214 條行使使公務員登載不實文書罪。被告乙○○、戊○○前開登載於其業務上所作成之文書、使公務員登
    載不實之低度行為，分別為嗣後持以行使之高度行為所吸收
    ，此部分應不另論罪。被告乙○○、丁○○、丙○○與如附
    表1 所之公務員間有犯意之聯絡及行為之分擔，均為共同正
    犯。被告戊○○與如附表2 所示之公務員間有犯意之聯絡及
    行為之分擔，均為共同正犯。被告乙○○、戊○○前後多次
    詐欺取財、行使使公務員登載不實文書罪、行使業務上登載
    不實罪犯行，時間緊接，方法相同，觸犯構成要件相同之罪
    名，顯係基於概括犯意為之，應依修正前刑法第56條之規定
    論以一罪，並依法加重其刑。被告乙○○、戊○○所犯上開
    3 罪，有方法結果之牽連關係，應依修正前刑法第55條規定
    從一重之詐欺取財罪論處。公訴人雖僅就被告丁○○如附表
    2 所示編號1 至4 之公務員詐欺、行使業務上登載不實文書
    及行使使公務員登載不實文書罪之犯行起訴，而併辦部分係
    就被告丁○○附表2 所示編號5 之公務員詐欺、行使業務上
    登載不實文書及行使使公務員登載不實文書罪之犯行，與公
    訴人起訴並經本院論罪科刑之犯行間，有連續犯之裁判上一
    罪關係，為起訴效力所及，本院自得一併審理，附此敘明。
六、爰審酌被告乙○○無前科，有臺灣高等法院被告前案紀錄表
    在卷可按，被告乙○○犯後坦承犯行，態度良好，如附表1
    所示之公務員亦均已將詐欺所得之金額返還予國庫；被告戊○○犯後坦承犯行，態度良好，如附表2 所示之公務員亦均
    已將詐欺所得之金額返還予國庫，分別量處如主文所示之刑
    。又被告行為時之刑法第41條第1 項前段規定：「犯最重本
    刑為5 年以下有期徒刑以下之刑之罪，而受6 個月以下有期
    徒刑或拘役之宣告，因身體、教育、職業、家庭之關係或其
    他正當事由，執行顯有困難者，得以1 元以上3 元以下折算
    1 日，易科罰金。」關於易科罰金之折算標準，修正前罰金
    罰鍰提高標準條例第2 條前段（自95年7 月1 日起已刪除）
    規定，就其原定數額提高為100 倍折算1 日，則本件被告行
    為時之易科罰金折算標準，應以銀元300 元折算1 日，經折
    算為新臺幣後，即應以新臺幣900 元折算1 日。惟刑法第41
    條已於94年1 月7 日修正、同年2 月2 日公布，並自95年7
    月1 日開始施行，修正後該條第1 項前段規定為：「犯最重
    本刑為5 年以下有期徒刑以下之刑之罪，而受6個 月以下有
    期徒刑或拘役之宣告者，得以新臺幣1 千元、2 千元或3 千
    元折算1 日，易科罰金。」比較修正前後易科罰金之折算標
    準，以修正公布施行前之規定較有利於被告，自應依刑法第
    2 條第1 項前段，適用修正前刑法第41條第1 項前段規定，
    分別諭知易科罰金之折算標準。
七、查被告乙○○未曾受有期徒刑以上刑之宣告，有前述卷附之
    被告前案紀錄表1 份可佐，因一時失慮，不瞭解新制度之推
    行而為本件犯行，經此起訴審判，當知所警惕，信無再犯之
    虞，堪認被告乙○○此論罪科刑之教訓，且命被告乙○○向
    國庫支付一定金額，足使被告乙○○知所警惕，應無再犯之
    虞，本院綜核各情，及被告乙○○本院審理中業已坦承犯行
    ，並表示願支付國庫一定之金額，以求緩刑之宣告，經蒞庭
    檢察官表示同意（見本院95年7 月9 日之準備程序筆錄），
    因認上開對其所宣告之刑，以暫不執行為適當（刑法第74條
    關於緩刑之規定，因本案被告乙○○行為時均係在95年7 月
    1 日前，依據最高法院95年度第8 次刑事庭會議決議，無新
    舊法比較問題，應適用95年7 月1 日修正生效之緩刑規定）
    ，爰依修正後刑法第74條第1 項第1 款、第2 項第4 款之規
    定，對被告乙○○宣告緩刑3 年，並命向國庫支付50,000元
    ，以勵自新。至於未給予被告戊○○緩刑，係因被告戊○○
    於94年間因偽造文書案而被判處有期徙刑2 個月確定，有前
    述卷附之被告戊○○前案紀錄表1 份可佐，被告戊○○曾故
    意犯罪受有期徒刑以上刑之宣告，與緩刑要件不合，附此敘
    明。至供本件犯罪所用內容不實之旅行業代收轉付收據、刷
    卡收執聯及公務人員強制休假補助申請表，均已經由相關公
    務員向所屬機關提出申請，已非屬被告或共犯所有之物，爰
    不併予宣告沒收，附此敘明。
據上論斷，應依刑事訴訟法應依刑事訴訟法第273 條之1 第1 項
、第284 條之1 、第299 條第1 項前段，刑法第2 條第1 項前段
、第28 條 、（修正前）第56條、第216 條、第214 條、第215
條、第339 條第1 項、（修正前）第55條，第74條第1 項第1 款
、第2 項第4 款，罰金罰鍰提高標準條例第1 條前段、（廢止前
）第2 條，判決如主文。
本案經檢察官甲○○到庭執行職務。
中　　華　　民　　國　　96　　年　　7　　月　  13　　日
                    刑事第十五庭  法  官  文昌
以上正本證明與原本無異。
如不服本判決，應於收受送達後10日內向本院提出上訴書狀。
中　　華　　民　　國　　96　　年　　7　　月　  17　　日
         　　　　　　　　　　　 　書記官  吳良美
附表1 ：百洲旅行社部分（編號1 至30部分，由丁○○、乙○○
        、丙○○與毛敬人等30人共犯之）
  ┌──┬────┬────┬─────┬────┬───┬───┬───┐
  │編號│ 刷卡人 │刷卡日期│虛偽旅遊日│虛偽消費│手續費│詐領  │旅行社│
  │    │        │年/ 月/ │期        │金額    │或佣金│補助費│      │
  │    │        │日      │年/月/日  │（元）  │（元）│（元）│      │
  ├──┼────┼────┼─────┼────┼───┼───┼───┤
  │ 1  │ 毛敬忠 │92/06/  │92/08/    │12,800  │2,400 │17,000│百洲  │
  ├──┼────┼────┼─────┼────┼───┼───┼───┤
  │ 2  │ 黃維中 │92/06/  │92/08/    │12,800  │2,400 │17,000│百洲  │
  ├──┼────┼────┼─────┼────┼───┼───┼───┤
  │ 3  │ 沈惠敏 │92/06/25│92/07/02至│12,800  │2,000 │17,000│百洲  │
  │    │        │        │92/07/03  │        │      │      │      │
  ├──┼────┼────┼─────┼────┼───┼───┼───┤
  │ 4  │ 孫奇銘 │92/06/  │92/08/    │12,800  │2,400 │17,000│百洲  │
  ├──┼────┼────┼─────┼────┼───┼───┼───┤
  │ 5  │ 蕭吉良 │92/07/  │92/08/03至│16,000  │3,000 │16,000│百洲  │
  │    │        │        │92/08/04  │        │      │      │      │
  ├──┼────┼────┼─────┼────┼───┼───┼───┤
  │ 6  │ 葉家和 │92/07/06│92/07/17至│16,000  │3,000 │16,000│百洲  │
  │    │        │        │92/07/19  │        │      │      │      │
  ├──┼────┼────┼─────┼────┼───┼───┼───┤
  │ 7  │ 黃俊雄 │92/07/12│92/07/17至│16,000  │3,000 │16,000│百洲  │
  │    │        │        │92/07/18  │        │      │      │      │
  ├──┼────┼────┼─────┼────┼───┼───┼───┤
  │ 8  │劉聖賢  │92/07/20│92/07/27至│16,000  │3,000 │16,000│百洲  │
  │    │        │        │92/07/28  │        │      │      │      │
  ├──┼────┼────┼─────┼────┼───┼───┼───┤
  │ 9  │力桂玉  │92/07   │92/07/10至│12,800  │2,000 │17,000│百洲  │
  │    │        │        │92/07/11  │        │      │      │      │
  ├──┼────┼────┼─────┼────┼───┼───┼───┤
  │ 10 │ 顯寧   │92/07/  │92/08/    │12,800  │2,400 │16,000│百洲  │
  ├──┼────┼────┼─────┼────┼───┼───┼───┤
  │ 11 │張家銘  │92/08/  │92/08/    │12,800  │2,400 │17,000│百洲  │
  ├──┼────┼────┼─────┼────┼───┼───┼───┤
  │ 12 │林昌茂  │92/08/  │92/08/    │12,800  │2,400 │17,000│百洲  │
  ├──┼────┼────┼─────┼────┼───┼───┼───┤
  │ 13 │曾宏達  │92/08/  │92/08/    │12,800  │2,400 │17,000│百洲  │
  ├──┼────┼────┼─────┼────┼───┼───┼───┤
  │ 14 │王清益  │92/08/  │92/09/02至│13,000  │3,000 │16,000│百洲  │
  │    │        │        │92/09/03  │        │      │      │      │
  ├──┼────┼────┼─────┼────┼───┼───┼───┤
  │ 15 │朱裕祥  │92/08/14│92/08/16至│16,000  │3,000 │16,000│百洲  │
  │    │        │        │92/08/17  │        │      │      │      │
  ├──┼────┼────┼─────┼────┼───┼───┼───┤
  │ 16 │薛因延  │92/08/12│92/08/22至│16,000  │3,000 │16,000│百洲  │
  │    │        │        │92/08/23  │        │      │      │      │
  ├──┼────┼────┼─────┼────┼───┼───┼───┤
  │ 17 │陳金文  │92/08/12│92/09/19至│16,000  │3,000 │16,000│百洲  │
  │    │        │        │92/09/20  │        │      │      │      │
  ├──┼────┼────┼─────┼────┼───┼───┼───┤
  │ 18 │林慶惠  │92/09/18│92/09/23至│16,000  │3,000 │ 9,615│百洲  │
  │    │        │        │92/09/24  │        │      │      │      │
  ├──┼────┼────┼─────┼────┼───┼───┼───┤
  │ 19 │張春富  │92/09/23│92/09/26至│13,000  │3,000 │16,000│百洲  │
  │    │        │        │92/09/27  │        │      │      │      │
  ├──┼────┼────┼─────┼────┼───┼───┼───┤
  │ 20 │潘協昌  │92/09/29│92/10/05至│13,000  │3,000 │16,000│百洲  │
  │    │        │        │92/10/06  │        │      │      │      │
  ├──┼────┼────┼─────┼────┼───┼───┼───┤
  │ 21 │曾天鴻  │92/09/12│92/09/18至│16,000  │3,000 │16,000│百洲  │
  │    │        │        │92/09/19  │        │      │      │      │
  ├──┼────┼────┼─────┼────┼───┼───┼───┤
  │ 22 │戴鬧旺  │92/09/12│92/09/18至│16,000  │3,000 │16,000│百洲  │
  │    │        │        │92/09/18  │        │      │      │      │
  ├──┼────┼────┼─────┼────┼───┼───┼───┤
  │ 23 │溫文翰  │92/10/  │92/10/    │12,800  │2,400 │16,000│百洲  │
  ├──┼────┼────┼─────┼────┼───┼───┼───┤
  │ 24 │白源章  │92/10/03│92/10/07至│16,000  │3,000 │11,230│百洲  │
  │    │        │        │92/10/08  │        │      │      │      │
  ├──┼────┼────┼─────┼────┼───┼───┼───┤
  │ 25 │劉志龍  │92/10/16│92/10/21至│13,000  │3,000 │16,000│百洲  │
  │    │        │        │92/10/22  │        │      │      │      │
  ├──┼────┼────┼─────┼────┼───┼───┼───┤
  │ 26 │朱展春  │92/10/22│92/10/30至│13,000  │3,000 │16,000│百洲  │
  │    │        │        │92/10/31  │        │      │      │      │
  ├──┼────┼────┼─────┼────┼───┼───┼───┤
  │ 27 │朱恩慶  │92/11/  │92/11/    │12,800  │2,400 │16,000│百洲  │
  ├──┼────┼────┼─────┼────┼───┼───┼───┤
  │ 28 │鄭清宏  │92/11/  │92/11/    │12,800  │2,300 │16,000│百洲  │
  ├──┼────┼────┼─────┼────┼───┼───┼───┤
  │ 29 │李雅賢  │92/11/  │92/11/    │12,800  │2,400 │16,000│百洲  │
  ├──┼────┼────┼─────┼────┼───┼───┼───┤
  │ 30 │張仲周  │92/12/05│92/12/05至│13,000  │3,000 │16,000│百洲  │
  │    │        │        │92/12/06  │        │      │      │      │
  ├──┴────┴────┴─────┴────┴───┴───┴───┤
  │ 總計：30人                                                           │
  └───────────────────────────────────┘
附表2：得意旅行社部分（由戊○○與簡逢基等5 人共犯之）
  ┌──┬────┬────┬─────┬────┬───┬───┬───┐
  │編號│  刷卡人│刷卡日期│虛偽旅遊日│虛偽消費│手續費│詐領補│旅行社│
  │    │        │年/ 月/ │期        │金額    │或佣金│助費  │      │
  │    │        │日      │年/ 月/日 │（元）  │（元）│（元）│      │
  ├──┼────┼────┼─────┼────┼───┼───┼───┤
  │ 1  │  簡逢基│92/06/  │92/07/01至│13,000  │3,000 │17,000│得意  │
  │    │        │        │92/07/03  │        │      │      │      │
  ├──┼────┼────┼─────┼────┼───┼───┼───┤
  │ 2  │  許飛龍│92/06/  │92/07/01至│13,000  │3,000 │16,000│得意  │
  │    │        │        │92/07/03  │        │      │      │      │
  ├──┼────┼────┼─────┼────┼───┼───┼───┤
  │ 3  │  鍾金法│92/06/  │92/07/01至│13,000  │3,000 │17,000│得意  │
  │    │        │        │92/07/03  │        │      │      │      │
  ├──┼────┼────┼─────┼────┼───┼───┼───┤
  │ 4  │  陳技諒│92/06/  │92/07/01至│13,000  │3,000 │17,000│得意  │
  │    │        │        │92/07/03（│        │      │      │      │
  │    │        │        │起訴書誤載│        │      │      │      │
  │    │        │        │為92/07/02│        │      │      │      │
  │    │        │        │）        │        │      │      │      │
  ├──┼────┼────┼─────┼────┼───┼───┼───┤
  │ 5  │  陳進益│94/4/9  │94/04/24至│12,000  │  0   │15,000│得意  │
  │    │        │        │94/04/26  │        │      │      │      │
  ├──┴────┴────┴─────┴────┴───┴───┴───┤
  │總計：5人                                                             │
  └───────────────────────────────────┘
錄本件論罪科刑法條全文
刑法第339條第1項：
意圖為自己或第三人不法之所有，以詐術使人將本人或第三人之
物交付者，處5年以下有期徒刑、拘役或科或併科1千元以下罰金
。
刑法第216條：
行使第 210 條至第 215 條之文書者，依偽造、變造文書或登載
不實事項或使登載不實事項之規定處斷。
中華民國刑法第215條；
從事業務之人，明知為不實之事項，而登載於其業務上作成之文
書，足以生損害於公眾或他人者，處3年以下有期徒刑、拘役或
500元以下罰金。
刑法第214條：
明知為不實之事項，而使公務員登載於職務上所掌之公文書，足
以生損害於公眾或他人者，處3年以下有期徒刑、拘役或500 元
以下罰金。
